【裁判字號】    96,重訴,11
【裁判日期】    970304
【裁判案由】    侵權行為損害賠償
【裁判全文】
臺灣高等法院臺南分院民事判決    96年度重訴字第11號
原      告  甲○○
訴訟代理人  蔡金保  律師
被      告  丙○○
            乙○○
共      同
訴訟代理人  蔡明哲  律師
上列當事人間侵權行為損害賠償刑事附帶民事訴訟事件，經本院
刑事庭移送（96年度重交附民字第43號），本院於中華民國97年
2月19日言詞辯論終結，判決如下：
    主      文
被告應連帶給付原告新台幣貳佰捌拾萬玖仟捌佰肆拾貳元，及
自民國九十六年六月九日起至清償日止，按週年利率百分之五計
算之利息。
原告其餘之訴及其假執行之聲請均駁回。
訴訟費用由被告連帶負擔二分之一，餘由原告負擔。
本判決命被告連帶給付部分，於原告以新台幣玖拾肆萬陸仟陸佰
拾肆元為被告預供擔保後得假執行；但被告如於執行標的物拍定
、變賣前，以新台幣貳佰捌拾萬玖仟捌佰肆拾貳元為原告預供
擔保後，得免為假執行。
    事實及理由
一、原告起訴主張：
  (一)被告丙○○於民國（下同）95年6月12日駕駛被告乙○○所
    有之車牌號碼RS-1103號自用小貨車，搭載被告乙○○及訴
    外人林坤池2人，替被告乙○○載送金紙給客戶，於同日下
    午4時30分許，雨天沿嘉義縣朴子市嘉167線公路由東往西行
    駛，行至該路2.8公里無號誌交岔路口處，未減速反而嚴重
    超速行駛，且未注意道路之車行狀況，隨時採取必要之迴避
    行為，適有原告騎乘機車，由西往東方向行駛，途經該交岔
    路口，欲左轉彎時遭受撞擊，致原告人、車倒地，因而受有
    頭部外傷、右小腿截肢、多數肋骨閉鎖性骨折、泌尿道感染
    、肝臟裂傷、頭部臉部撕裂傷、右側血胸、右側腎血腫、兩
    側多重肋骨骨折、兩側骨盆骨折、右側指腕骨骨折、右側指
    骨骨折併嚴重撕裂傷、呼吸衰竭、出血性休克等傷害。（被
    告丙○○業經鈞院以業務過失傷害判處有期徒刑處1年2月，
    減為有期徒刑7月確定）。被告丙○○因過失致發生車禍，
    使原告受有上開損害，而原告之損害與被告丙○○之過失行
    為間，具有直接因果關係，被告丙○○自應依民法侵權行為
    法律規定負損害賠償之責。復查被告丙○○有空即幫忙被告
    乙○○，且當時亦係替被告乙○○載送金紙給客戶，則被告
    乙○○依法必須負起選任監督之僱用人連帶賠償責任，爰依
    法對於被告乙○○請求連帶賠償損害。
  (二)原告請求之賠償金額計算如下：
  1.醫療費用部分：車禍之後於長庚紀念醫院及行政院衛生署朴
    子醫院自費支出醫療費用新台幣（下同）157,990元。
  2.看護費用部分：
  (1)迄出院為止，共計支出看護費用為52,100元。
  (2)按本件原告受有上述傷勢，雖已出院，然生活已經無法自理
    ，1天24小時均由原告之配偶負責照顧，然親屬看護所付出
    之勞力，並非不能評價為金錢，且無因兩者身分關係密切，
    而免除加害人支付義務之理，應衡量比照僱用職業看護日薪
    2千元情形，認定受有相當看護費用之損失，得向加害人求
    償。查原告為37年7月13日生，最後僱用看護之日期（即95
    年10月9日）其年紀為58歲，依照台灣地區簡易生命表之統
    計尚有平均餘命22.53歲，以22年看護費用之損害核計，按
    霍夫曼氏計算扣除中間利息，原告得1次請求10,643,446元
    （2,000×365×14.00000000＝10,643,446)。
  (3)看護費用之損害額共計為10,695,546元（52,100＋10,643,
    446＝10,695,546）。
  3.喪失勞動能力損害之部分：原告因本件車禍導致癱瘓，完全
    喪失工作能力，車禍發生時為57歲又11個月，至60歲退休還
    有2年1個月，依照勞工最低工作薪資每月15,840元核算，按
    霍夫曼氏計算扣除中間利息，原告得1次請求375,958元（15
    ,840×23.00000000000＝375,958）。
  4.慰撫金部分：車禍之後原告直接送進加護病房，內心恐慌、
    身體之疼痛乃筆墨所無法形容，現已形同癱瘓，24小時需人
    照顧，身心遭受苦痛，爰請求100萬元慰撫金，資以慰藉。
  5.原告以自行承擔一半之過失責任核算，總計被告應給付原告
    6,114,747元〔（157,990＋10,695,546＋375,958＋1,000,0
    00）2＝6,114,747〕。
  6.被告乙○○於偵訊時陳述，當時伊坐在副駕駛座上，車速有
    70公里左右，當時伊沒有制止，且被告二人在警訊也有同樣
    陳述，另丙○○在刑事審判時也說車子是伊阿伯乙○○的，
    因為當天沒有開砂石車，有空就幫忙他開他的車幫他送貨，
    可見不是丙○○第一次幫乙○○送金紙的。且選任監督關係
    不用僱用契約存在，有事實上選任監督關係即可以成立。慰
    撫金、過失比例問題就由法院斟酌，強制責任險理賠部分82
    9,006元，伊已經領取，同意扣除。
  (三)並聲明：(1)被告丙○○、乙○○應連帶給付原告6,114,747
    元，及自起訴狀繕本送達被告翌日（即96年6月9日）起至清
    償日止．按週年利率5%計算之利息。(2)願供擔保，請准予宣
    告假執行。
二、被告則以：
  (一)被告乙○○與丙○○間並無僱傭關係及選任監督關係存在。
    從而，被告乙○○對原告並無損害賠償責任可言。原告如認
    乙○○與丙○○間有僱傭關係存在，則應負舉證責任。
  (二)又縱認被告丙○○於本件事故之發生有過失責任，然原告亦
    與有過失，本件應有過失相抵之適用，茲說明如下：
  1.原告騎乘機車，行經無號誌交岔路口時，未讓被告丙○○之
    直行車先行，且未達上揭交岔路口中心處，即占用來車道搶
    先提前左轉，肇生本件事故，足見原告就事故之發生亦與有
    過失。
  2.本件經送請台灣省嘉雲區車輛行車事故鑑定委員會，鑑定結
    果亦認原告駕駛機車，行經無號誌交岔路口，未達路口中心
    處，占用來車道搶先提前左轉，為肇事主因，被告駕駛自用
    小貨車，行經無號誌交岔路口，未減速反嚴重超速行駛為肇
    事次因，有該會96年3月14日嘉雲鑑字第0965800844號函附
    之鑑定意見書1份在卷足考，則本件縱認被告丙○○應負賠
    償責任，亦應依原告之過失比例減輕賠償之數額，並應以原
    告負擔90%、被告丙○○負擔10%為適當。
  (三)再就原告所受損害部分：
  1.僅對被告乙○○是否有選任監督關係、慰撫金是否過高、過
    失比例部分爭執（原告已領取強制險部分之金額829,006元
    ，應扣除），其餘均不爭執。
  2.本件被告丙○○因無恆產，家境清苦，實無能力負擔原告鉅
    額之賠償請求，且被告丙○○亦因本件刑事責任而入監服刑
    。從而，原告請求賠償慰撫金100萬元，殊嫌過高，請酌減
    之。
  (四)答辯聲明：(1)原告之訴駁回。(2)如受不利判決，被告等願供
    擔保，請准免為假執行。
三、兩造不爭執事項（見本院卷第28頁）：
  (一)95年6月12日，被告丙○○駕駛其伯父即被告乙○○所有之
    車牌號碼RS-l103號自用小貨車，搭載被告乙○○及訴外人
    林坤池2人，替被告乙○○載送金紙給客人，於同日16時30
    分許，被告丙○○送貨後欲返家，行經嘉167線公路與嘉義
    縣朴子市大鄉里591號前之無號誌交岔路口時，貿然以每小
    時70公里之時速超速行駛，適有原告騎乘車牌號碼OAB-075
    號重型機車，亦疏未注意汽車行駛至交叉路口，未讓被告丙
    ○○之直行車先行，占用來車道搶先提前左轉，被告丙○○
    見狀已閃煞不及，其自用小貨車車頭碰撞原告機車右側，致
    原告人車倒地，其右腳發生開放性骨折合併傷口感染，右膝
    下截肢，受有右腳機能毀敗之重傷害，並受有肝臟裂傷、頭
    臉部撕裂傷、右側血胸、右側腎血腫、兩側多重肋骨骨折、
    兩側骨盆骨折、右側指腕骨骨折、右側捐骨骨折、右側脛排
    骨骨折併嚴重折裂傷、呼吸衰竭、出血性休克之傷害。
  (二)被告丙○○平日以駕駛大貨車載運砂石為業，駕駛為其附隨
    業務。
  (三)被告丙○○刑事部分因業務上之過失致重傷，經本院判處有
    期徒刑1年2月，減為有期徒刑7月確定。
  (四)兩造對台省嘉雲區車輛行車事故鑑定委員會鑑定結果沒有意
    見。
  (五)原告已領取強制汽車責任險理賠金829,006元。
  (六)原告主張的醫療費、看護費及勞動能力損失部分被告不爭執
    。
四、得心證之理由：
  (一)查被告丙○○平日以駕駛大貨車載運砂石為業，駕駛為其附
    隨業務。於95年6月12日，丙○○駕駛其伯父乙○○所有之
    車牌號碼RS-l103號自用小貨車，搭載乙○○及訴外人林坤
    池2人，替乙○○載送金紙給客人，於同日下午4時30分許，
    丙○○送貨後欲返家，行經嘉167線公路與嘉義縣朴子市大
    鄉里591號前之無號誌交岔路口時，原應注意該路段行車時
    速不得超過50公里、行經無號誌之交岔路口，應減速慢行，
    作隨時停車之準備，而當時情形係雨天，日間自然光線、柏
    油路面濕潤無缺陷、無障礙物、視距良好，並無不能注意之
    情事，竟疏未注意減速慢行，作隨時停車之準備，貿然以每
    小時70公里之時速超速行駛，適有原告甲○○騎乘車牌號碼
    OAB-075號重型機車，沿嘉167線公路對向車道由西向東行駛
    ，行經上揭無號誌交岔路口時，亦疏未注意汽車行駛至交叉
    路口，轉彎車應讓直行車先行，左轉彎時應行至交岔路口中
    心處左轉，並不得占用來車道搶先左轉，未讓被告丙○○之
    直行車先行，且未達上揭交岔路口，即占用來車道搶先提前
    左轉，被告丙○○見狀已閃煞不及，其自用小貨車車頭碰撞
    原告甲○○機車右側車身，致原告人車倒地，其右腳發生開
    放性骨折合併傷口感染，右膝下截肢，受有右腳機能毀敗之
    重傷害，並受有肝臟裂傷、頭臉部撕裂傷、右側血胸、右側
    腎血腫、兩側多重肋骨骨折、兩側骨盆骨折、右側指腕骨骨
    折、右側捐骨骨折、右側脛排骨骨折併嚴重折裂傷、呼吸衰
    竭、出血性休克之傷害，經本院96年度交上易字第327號刑
    事判決以被告丙○○從事業務之人，因業務上之過失致重傷
    罪，判處有期徒刑一年二月，減為有期徒刑七月確定在案，
    有本院調閱該刑事卷宗暨判決附卷可稽（見本院卷第11頁、
    附民卷第6至8頁）。且為兩造所不爭（除過失比例外），堪
    信屬實。
  (二)又行車速度，依速限標誌或標線之規定，無標誌或標線者，
    行車時速不得超過50公里、行經無號誌之交岔路口，應減速
    慢行，作隨時停車之準備，道路交通安全規則第93條第1項
    第1款、第2款分別定有明文；被告丙○○為汽車駕駛人理應
    注意上揭交通規則，且當時天雨、日間自然光線、柏油路面
    濕潤、無缺陷、無障礙物、視距良好、有道路交通事故調查
    報告表及交通事故相片14幀附卷可稽，被告丙○○應無不能
    注意之情事，乃疏未注意，超速行駛以致肇事，顯有過失。
    又汽車行駛至交岔路口，轉彎車應讓直行車先行，左轉彎時
    應行至交岔路口中心處左轉，並不得占用來車道搶先左轉，
    道路交通安全規則第102條第1項第5款、第7款亦分別定有明
    文。本件原告騎乘機車，行經上揭無號誌之交岔路口，未讓
    被告之直行車先行，且未達上揭交岔路口中心處，即占用來
    車道搶先提前左轉，以致肇事，原告亦與有過失。本件嗣經
    送請台灣省嘉雲區車輛行車事故鑑定委員會鑑定結果，亦認
    原告駕駛機車，行經無號誌交岔路口，未達路口中心處，占
    用來車道搶先提前左轉，為肇事主因；被告丙○○駕駛小客
    貨車，行經無號誌交岔路口，未減速反嚴重超速行駛，為肇
    事次因，有該會96年3月14日嘉雲鑑960089字第0965800844
    號函暨鑑定意見書附卷可稽（見原審卷第20~22頁）與本院
    認定結果大致相符，堪予採信。本院依上開兩造之過失情形
    暨（鑑定）比例，因認原告行經上揭無號誌之交岔路口，未
    讓被告之直行車先行，且未達上揭交岔路口中心處，即占用
    來車道搶先提前左轉，以致肇事，為肇事主因，應負擔百分
    之七十之過失責任，被告於其車道上行經無號誌交岔路口，
    未減速反超速行駛，為肇事次因，應負擔百分之三十之過失
    責任較為適當。而被告雖抗辯：對過失比例部分，認被告應
    僅負責百分之十之責任云云，尚非得當；而原告則認被告應
    就其未減速反超速行駛之行為認應負擔百分之五十之責任云
    云，對被告而言亦屬過重失衡，均非可採。又被告丙○○之
    過失行為與被害人即原告所受傷害結果間，客觀上有相當因
    果關係，亦堪認定。
  (三)按因故意、過失不法侵害他人之權利者，負損害賠償責任；
    又受僱人因執行職務，不法侵害他人之權利者，由僱用人與
    行為人連帶負損害賠償責任。民法第184條、188條分別定有
    明文。又「在客觀上為他人所使用，從事一定之事務，而受
    其監督者，不問有無契約關係或報酬，及名稱為何，均屬民
    法第188條之受僱人。又受僱人侵權行為發生損害之事由，
    固須與受僱人執行職務有關連性，僱用人始與受僱人負連帶
    賠償責任，但只須僱用人在客觀上可得預防之範圍內，自足
    當之。」、「民法第188條第1項所謂受僱人，係以事實上之
    僱用關係為標準。僱用人與受僱人間是否訂立書面契約或僱
    傭契約上是否稱為受僱人皆非所問。凡客觀上被他人使用為
    之服勞務而受其監督者，均係受僱人（見本院45年台上字第
    1599號、57年台上字第1663號判例、80年度台上字第2276號
    、94年度台上字第2243號）。查被告乙○○於偵訊時陳述，
    當時伊坐在副駕駛座上，車速有70公里左右等情（見本院調
    閱偵查卷第9頁），可見被告乙○○當時並沒有制止，且丙
    ○○在原審刑事審判時也說車子是伊阿伯乙○○的，因為當
    天沒有開砂石車，有空就幫忙他開他的車幫他送貨等情，可
    見丙○○不是第一次幫乙○○送金紙（見本院調閱原審刑卷
    第48頁）。則被告丙○○有空即幫被告乙○○送貨，並非臨
    時好意送貨一次而已，足證被告丙○○於本院所陳伊只有案
    發那一次送貨而已云云，並非屬實，被告丙○○既多次送貨
    ，在客觀上確為他人所使用，從事一定之事務，而受監督，
    且被告乙○○於車禍當時亦在車上，尤處於客觀上受乙○○
    之指示理應在可以預防之範圍下，依上開說明，不問與被告
    乙○○有無僱傭契約關係或報酬，被告丙○○均屬被告乙○
    ○民法第188條之受僱人。被告乙○○之辯解丙○○非其受
    僱人云云，並無足採。從而原告主張被告丙○○、乙○○，
    依民法第188條之規定，自應負連帶損害賠償之責任。被告
    乙○○抗辯伊與丙○○間並無僱傭關係存在云云，亦不足取
    。
  (四)原告為本件車禍之被害人，被告丙○○為加害人、被告乙○
    ○為雇主，原告得本於侵權行為法則，請求被告等連帶賠償
    損害，被告就原告請求之醫療費用、看護費用、喪失勞動能
    力部分表示並無爭執（見本院卷第58頁），惟對原告請求之
    慰撫金部分表示過高云云，經查：
  1.有關醫療費用部分：車禍之後於長庚紀念醫院及行政院衛生
    署朴子醫院自費支出醫療費用157,990元，亦有醫療費用收
    據附卷可稽（見本院刑事附帶民事卷第5~8頁）。有關看護
    費用部分：(1)迄出院為止，共計支出看護費用為52,100元。
    (2)按本件原告受有上述傷勢，雖已出院，然生活已經無法自
    理，1天24小時均由原告之配偶負責照顧，然親屬看護所付
    出之勞力，並非不能評價為金錢，且無因兩者身分關係密切
    ，而免除加害人支付義務之理，應衡量比照僱用職業看護日
    薪2千元情形，認定受有相當看護費用之損失，得向加害人
    求償。查原告為37年7月13日生，最後僱用看護之日期（即
    95年10月9日）其年紀為58歲，依照台灣地區簡易生命表之
    統計尚有平均餘命22.53歲，以22年看護費用之損害核計，
    按霍夫曼氏計算扣除中間利息，原告得1次請求10,643,446
    元（2,000×365×14.00000000＝10,643,44 6)。(3)看護費
    用之損害額共計為10,695,546（52,100＋10,643,446＝10,
    695,546）。有關喪失勞動能力損害之部分：原告因本件車
    禍導致癱瘓，完全喪失工作能力，車禍發生時為57歲又11個
    月，至60歲退休還有2年1個月，依照勞工最低工作薪資每月
    15,840元核算，按霍夫曼氏計算扣除中間利息，原告得1次
    請求375,958元（15,840×23.00000000000＝375,958）。是
    故上開醫療費用、看護費用、喪失勞動能力部分，合計157,
    990元＋10,695,546元＋375,958＝11,229,494元。復為被告
    等表示並無爭執，此部分原告之請求，即無不合。
  2.慰撫金部分：按非財產上損害之慰撫金數額，究竟若干為適
    當，應斟酌兩造身分、地位及經濟狀況，俾為審判之依據。
    （最高法院86年度台上字第511號判決參照）。本件被告陳
    明丙○○係國中肄業，職業為大貨車司機，乙○○係高職畢
    業，業商等情；查丙○○經濟狀況不佳，名下並無財產；乙
    ○○名下有房屋一棟、汽車一輛；原告甲○○名下有房屋、
    田產等5筆，此有本院稅務電子閘門財產所得調件明細表附
    卷可憑（見本院卷第60~68頁）。而本件車禍之後，原告心
    身受上揭傷害，形同癱瘓，24小時需人照顧，身心遭受極大
    苦痛，所請求100萬元慰撫金，差可撫平原告，並不為過。
    被告抗辯慰撫金過高云云，並不足採。
  3.綜上，原告甲○○所得請求被告賠償之金額，共計12,229,
    494元（11,229,494元＋1百萬元＝12,229,494元），再依上
    開本院認定之兩造負擔之過失比例，扣除原告與有過失部分
    ，則被告就上開金額應負責百分之三十，即3,668,848元（
    12,229,494元×30%＝3,668,848元，元以下四捨五入）。
  4.又按保險人依強制汽車責任保險法規定給付之保險金，視為
    加害人或被保險人損害賠償金額之一部分；加害人或被保險
    人受賠償請求時，得扣除之，強制汽車責任險法第32條、第
    10條第2款分別定有明文。本件原告於本件事故發生後，自
    承已受領強制汽車責任保險之理賠金829,006元。故上開金
    額自應從原告所得請求之金額予以扣除，則原告扣除後所得
    請求被告連帶賠償之金額為2,839,842元（3,668,848元－82
    9,006元＝2,839,842元）。
五、末按給付無確定期限者，債務人於債權人得請求給付時，經
    其催告而未為給付，自受催告時起，負遲延責任，其經債權
    人起訴而送達訴狀，或依督促程序送達支付命令，或為其他
    相類之行為者，與催告有同一之效力，民法第229條第1、2
    項定有明文。又遲延之債務，以支付金錢為標的者，債權人
    得請求依法定利率計算之遲延利息，但約定利率較高者，仍
    從其約定利率，而應付利息之債務，其利率未經約定，亦無
    法律可據者，週年利率為百分之5，亦為民法第233條第1項
    及第203條所明定。本件原告請求被告應給付之金額，並未
    定有給付之期限，則原告請求自刑事附帶民事訴訟起訴狀繕
    本送達被告之翌日即96年6月9日（有本院送達證書可據，見
    本院附民卷第17、18頁）起至清償日止，按週年利率百分之
    5計付遲延利息，並未逾上開規定之範圍，自無不合，應併
    予准許。
六、綜上所述，原告依侵權行為損害賠償之法律關係，請求被告
    連帶給付2,839,842元，及自96年6月9日起至清償日止，按
    週年利率百分之5計算之法定遲延利息，洵屬正當，應予准
    許。至原告其餘請求賠償超過上開應准許部分，即有未合，
    不能准許，應予駁回。又就原告獲得准許部分，本院依兩造
    之聲請分別為准、免假執行之宣告；至對原告請求不應准許
    部分，其聲請假執行因失所附麗，應併予駁回。
七、本件事證已臻明確，兩造其餘攻擊防禦方法及舉證，因與判
    決結果不生影響，毋庸一一論述，併此敘明。
據上論結，本件原告之訴為一部有理由，一部無理由，爰依民事
訴訟法第79條、第85條第2項，第390條第2項、第392條、第463
條判決如主文。
中    華    民    國    97    年    3     月    4     日
                  民事第三庭    審判長法  官  陳光秀
                                      法  官  李文賢
                                      法  官  莊俊華
上為正本係照原本作成。
如對本判決上訴，須於判決送達後20日內向本院提出上訴狀，未
表明上訴理由者，應於上訴後20日內，向本院提出理由書（須附
繕本）。依法須繳納裁判費並應委任律師為訴訟代理人，始得上
訴。
中    華    民    國    97    年    3     月    5     日
                                      書記官  吳銘添
【附記】
民事訴訟法第466條之1：
(1)對於第二審判決上訴，上訴人應委任律師為訴訟代理人。但上
  訴人或其法定代理人具有律師資格者，不在此限。
(2)上訴人之配偶、三親等內之血親、二親等內之姻親，或上訴人
  為法人、中央或地方機關時，其所屬專任人員具有律師資格並
  經法院認為適當者，亦得為第三審訴訟代理人。
  民事訴訟法第466條之2：
  上訴人無資力委任訴訟代理人者，得依訴訟救助之規定，聲請
  第三審法院為之選任律師為其訴訟代理人。


司法院資訊處製作；財團法人民間司法改革基金會備份。
